【裁判字號】    97,易,557
【裁判日期】    981009
【裁判案由】    業務侵占等
【裁判全文】
臺灣基隆地方法院刑事判決               97年度易字第557號
公  訴  人  臺灣基隆地方法院檢察署檢察官
被      告  丙○○
上列被告因業務侵占等案件，經檢察官提起公訴（97年度偵字第
2288號、第2289號），本院判決如下︰
    主  文
丙○○意圖為自己不法之所有，而侵占對於業務上所持有之物，
處有期徒刑壹年，減為有期徒刑陸月；又意圖為自己不法之所有
，而侵占對於業務上所持有之物，處有期徒刑壹年，減為有期徒
刑陸月；又意圖為自己不法之所有，而侵占對於業務上所持有之
物，處有期徒刑壹年；又行使偽造私文書，足以生損害於他人，
處有期徒刑參月，九十六年六月份員工薪資表上偽造之「壬○○
」印文壹枚沒收之。應執行有期徒刑貳年，九十六年六月份員工
薪資表上偽造「壬○○」之印文壹枚沒收之。
其餘被訴行使偽造私文書、行使業務上登載不實文書之部分，均
無罪。
被訴毀謗部分，公訴不受理。
    犯罪事實
一、丙○○係陽光加樂比公寓大廈管理委員會（下稱陽光加樂比
    管委會）第7 屆至第11屆之主任委員，任期自民國91年1 月
    1 日起至95年12月31日止，主任委員之任期係以1 年1 任，
    於每年之12月31日辦理交接，其業務範圍包括收取及保管該
    社區住戶繳交之管理費、汽車停車費、臨時停車費、吉隆有
    線電視股份有限公司、大世界有線電視股份有限公司等所給
    付之補助款、回饋金、保管該管委會之收入、管理財務上支
    出及帳戶之管理及社區行政事務之處理等業務，其於95年12
    月31日卸任後，由其妻丁○○○當選同社區96年度主任委員
    ，惟實際上均由丙○○繼續執行上開主任委員職務，為從事
    業務之人。
  (一)丙○○明知陽光加樂比管委會存入臺灣土地銀行基隆分行的
    定期存款（定期存單期間自民國94年4 月7 日起至95年4 月
    7日止，金額為新台幣（下同）1,148,805元）為管委會公用
    基金，不得任意提領，竟意圖為自己不法之所有，向保管前
    開帳戶印鑑章之不知情監察委員林明隆訛稱欲將該定存解約
    轉存基隆大武崙郵局或基隆二信大武崙分社較為方便，使林
    明隆信以為真，於94年8 月3 日攜帶前開印鑑章會同丙○○
    及不知情之總幹事庚○○，共同前往臺灣土地銀行將上開定
    期存單解約並提領上開款項，詎丙○○取得上開款項後竟未
    將款項存入陽光加勒比管委會之帳戶內，將上開款項侵占入
    己挪為己用，迄96年10月5 日，始以不知情之丁○○○名義
    至基隆市第二信用合作社開立帳戶，並存入1.185,000 元之
    定期存款，充當本金及利息，返還管委會。
  (二)丙○○基於意圖為自己不法所有之單一行為決意，利用其於
    95年間擔任主任委員而執行上開業務之機會，將其所保管持
    有之陽光加樂比管委會款項183,465 元（包括95年12月月報
    表所載郵局結存金額167,956元與實際郵局存款餘額8,158元
    之差額159,798元及以員工薪資名義挪用之金額23,667 元）
    、住戶管理費185,090元、汽車管理費74,980 元、臨時停車
    費4,350元、吉隆有線電視股份有限公司於95年7、8月及9、
    10月補助管委會之款項各3,000元（合計6,000元），合計45
    3,885 元，接續挪為己用，而於95年12月31日與96年度新任
    陽光加樂比管委會之主任委員丁○○○交接時，未予返還，
    而侵占入己。
  (三)丙○○於其妻丁○○○當選同社區96年度主任委員後，因丁○○○對陽光加樂比管委會事務不熟稔，乃授權丙○○依循
    往例續行處理管委會所有事務（丁○○○所涉業務侵占等罪
    嫌，業據檢察官為不起訴處分），詎丙○○竟基於意圖為自
    己不法所有之單一行為決意，於96年1 月1 日起至96年12月
    31日止，利用其實際上執行上開業務之機會，將其所保管持
    有之陽光加樂比管委會款項66,147元（包括96年12月月報表
    所載郵局結存金額682,610元與實際郵局存款餘額663,582元
    之差額19,028元及以員工薪資名義挪用之金額17,370元、
    12,500元、12,500元、4,749元）、住戶管理費243,110元、
    汽車管理費124,605元、臨時停車費7,500元、吉隆有線電視
    股份有限公司於96年1 、2 月及5、6月補助管委會之款項各
    3,000元（合計6,000元）、及96年4 月間大世界有線電視股
    份有限公司補助陽光加樂比管委會之款項4,500元，合計451
    ,862元，接續挪為己用，而於96年12月31日與97年度新任陽
    光加樂比管委會之主任委員乙○○交接時，猶未返還，而侵
    占入己。
  (四)丙○○明知陽光加樂比管委會總幹事壬○○已於96年2 月9
    日離職，為掩飾己於96年間以員工薪資名義侵占陽光加樂比
    管委會款項12,500元之事實（詳如一、(三)所載，此為其中1
    筆），竟基於行使偽造私文書之犯意，利用不知情之總幹事
    戊○○於96年7 月間製作96年6 月份員工薪資表時，要求戊○○於電腦印製之員工薪資表上，以手寫方式載明「壬○○
    」、「12500」 ，並指示戊○○蓋用壬○○前所留存於管委
    會之私章，偽造「壬○○」之印文1 枚，而提出行使於陽光
    加樂比管委會，足生損害於壬○○、陽光加樂比管委會及陽
    光加樂比公寓大廈區分所有權人全體。
二、案經陽光加樂比管委會主任委員乙○○訴由臺灣基隆地方法
    院檢察署檢察官偵查起訴。
    理  由
壹、證據能力：
    按被告以外之人於審判外之言詞或書面陳述，除法律有規定
    者外，不得作為證據；又被告以外之人於審判外之陳述，雖
    不符合同法第159 條之1 至第159 條之4 之規定，但經當事
    人於審判程序同意作為證據，法院審酌該言詞陳述或書面陳
    述作成時之情況，認為適當者，亦得為證據。當事人、代理
    人或辯護人於法院調查證據時，知有第159 條第1 項不得為
    證據之情形，而未於言詞辯論終結前聲明異議者，視為有前
    項之同意，刑事訴訟法第159 條第1 項及第159 條之5 分別
    定有明文。查本判決下列所引用之各該被告以外之人於審判
    外之陳述，雖屬傳聞證據，惟均經當事人於本院審理時同意
    採為證據使用，且迄至言詞辯論終結前亦未再聲明異議，本
    院審酌此等證據資料製作時之情況，尚無違法不當及證明力
    明顯過低之瑕疵，亦認為以之作為證據應屬適當，故揆諸前
    開規定，爰逕依刑事訴訟法第159 條之5 規定，認前揭證據
    資料均例外有證據能力，合先敘明。
貳、有罪部分：
一、訊據被告丙○○固就犯罪事實(一)、(二)、(三)坦承不諱，惟就犯
    罪事實(四)部分辯稱：伊雖然確實有拿12,500元、12,500元及
    4,749 元，但伊並沒有偽造文書，壬○○的印章是放在管委
    會抽屜裡面，伊並未叫戊○○取出於員工薪資表上用印云云
    ，經查：
  (一)被告丙○○有於95年間、96年間挪用上開犯罪事實(二)、(三)所
    載管委會之款項，並於94年8 月3 日前往臺灣土地銀行將陽
    光加樂比管委會之定期存單解約而將存單金額1,148,805元
    挪為己用（即犯罪事實(三)部分）乙節，均據被告坦承不諱，
    並據證人丁○○○、庚○○、林明隆、警衛郭晉樹、何飛鵬
    、己○○、乙○○、壬○○證述綦詳，且有台灣土地銀行基
    隆分行97年3 月7 日基密字第0970000031號函暨所附陽光加
    樂比管委會開戶印鑑卡、開戶資料、辦理解約函、台灣土地
    銀行基隆分行97年1 月11日基密字第0970000008號函暨陽光
    加樂比管委會定期存單、交易傳票、基隆市第二信用合作社
    97年1 月11日基二信社總字第A0043 號函暨存款帳戶往來明
    細表（96年度交查字第456 號卷第173 頁至第180 頁、第31
    頁至第61頁、第20頁至第30頁）、臺灣郵政股份有限公司97
    年2 月14日基營字第0970100065號函暨陽光加樂比管委會基
    本資料、歷次變更印鑑資料、臺灣郵政股份有限公司97年1
    月14日基營字第0970100016號函暨陽光加樂比管委會交易明
    細表、臺灣郵政股份有限公司97年3月12日基營字第0970100
    136 號函暨存、提款單影本（96年度交查字第456 號卷第
    105 頁至第128 頁、第150 頁至第162 頁、第185 頁至第19
    7 頁）、丙○○書立之聲明書、陽光加樂比管委會函、臺灣
    郵政股份有限公司基隆郵局97年5 月9 日基營字第09701003
    10號函暨帳戶對帳單、陽光加樂比管委會郵局每月存款餘額
    及收支報告餘額明細、吉隆有線電視股份有限公司97年1 月
    30日函暨電費補助款簽收單、大世界有線電視股份有限公司
    97年1 月30日函暨簽收單影本（96年度交查字第456 號卷第
    224 頁、第285 頁至第289 頁、第347 頁至第349 頁、第12
    9 頁至第134 頁、第72頁至第73頁）、告訴人所提之住戶管
    理費收據存根聯23冊、汽車管理費存根聯12冊、警衛交接簿
    3 本、陽光加樂比管委會95年度、96年度之月報表、薪資表
    、員工打卡表、警衛交接簿3本、95年度住戶管理費收據1本
    等資料（外放證物袋）附卷可稽，復有被告丙○○與陽光加
    樂比管委會告訴代理人己○○對帳後之侵占項目及明細表乙
    份（本院卷第113頁至130頁）在卷可佐，足認被告挪用陽光
    加樂比管委會犯罪事實(一)、(二)、(三)款項之事實，堪以採憑。
  (二)再被告固坦承有以薪資之名義挪用陽光加樂比管委會款項12
    ,500元，惟辯稱：壬○○之印章係置放於陽光加樂比管委會
    抽屜內，伊並未於96年6 月份員工薪資表上偽造「壬○○」
    印文云云，惟查：證人壬○○於偵查中證稱：伊係於96年2
    月9 日離職，伊留在陽光加樂比管委會的印章是丙○○叫伊
    刻，伊沒有刻，由丙○○代刻，伊離職時，未將該枚印章帶
    走，留在陽光加樂比管委會抽屜內，伊並未向管理委員會領
    取96年5、6月薪資等語（96年度交查字第456 號卷第209 頁
    ）；證人戊○○於本院結證證稱：伊擔任陽光加樂比管委會
    總幹事的任期約從96年6 月20日到7 月20日左右，伊有製作
    過日報表及96年6 月月報表及96年6 月之員工薪資表，而6
    月的報表或薪資表都是在96年7 月份製作，96年6 月份員工
    薪資表上壬○○姓名及薪資12,500元是由伊依據丙○○的指
    示加以記載，伊不知壬○○是誰，是丙○○叫伊於電腦列印
    出來的薪資表上填載壬○○姓名及12,500元，並叫伊從抽屜
    裡面拿出壬○○印章出來蓋等語（本院卷第199 頁至第202
    頁），相互勾稽前開證人壬○○、戊○○之證詞及由卷附96
    年度員工薪資表以觀，證人戊○○確實係以手寫方式於該員
    工薪資表上記載「總幹事壬○○（職別、姓名）」、「
    12,500 （薪資實發總額）」 ，而證人戊○○係於96年6 月
    中旬始到職，對於陽光加樂比管委會所聘僱之員工僅能以電
    腦列印資料為據，復其到職時，壬○○早已離職，而對於已
    離職之壬○○有無96年6 月任職，是否應支薪，證人戊○○
    當無知悉之理，是其證稱係受丙○○指示而於員工薪資表上
    填載壬○○姓名、薪資金額並蓋用壬○○印章乙節，堪以採
    信，且被告丙○○亦自承其有確實有拿該12,500元，益徵其
    具有偽造壬○○印文，而掩飾其挪用該12,500元之動機，是
    被告辯稱其未於96年6 月份員工薪資表上偽造壬○○印文乙
    節，並不足採，其偽造文書之犯行，洵堪認定。
  (三)綜上，被告所為上開犯罪事實(一)、(二)、(三)、(四)之犯行，事證
    明確，應依法論科。
三、查被告為犯罪事實(一)之行為後，其行為時之刑法（以下簡稱
    「修正前刑法」），業於94年1月7日修正通過，於同年2月2
    日公布，並自95年7月1日起施行。按行為後法律有變更者，
    適用行為時之法律，但行為後之法律有利於行為人者，適用
    最有利於行為人之法律，刑法第2條第1項定有明文，此條係
    規範行為後法律變更所生新舊法律比較適用之準據法，本身
    尚無比較新舊法之問題，應一律適用裁判時之現行刑法第2
    條規定以決定適用之刑罰法律，先予辨明。又本次刑法修正
    之比較新舊法應就罪刑有關之共犯、未遂犯、想像競合犯、
    牽連犯、連續犯、結合犯、以及累犯加重、自首減輕暨其他
    法定加減原因（如身分加減）與加減例等一切情形，綜其全
    部罪刑之結果而為比較，最高法院95年5月23日95年度第8次
    刑事庭會議決議可資參照，經查：
  (一)刑法分則編各罪所定罰金之貨幣單位原為銀元，且依修正前
    刑法第33條第5 款規定，罰金刑為1 銀元以上，而有關罰金
    倍數之調整及銀元與新臺幣之折算標準，則定有「罰金罰鍰
    提高標準條例」及「現行法規所定貨幣單位折算新臺幣條例
    」，除罰金以1 銀元折算3 元新臺幣外，並將72年6 月26日
    以前修正之刑法部分條文罰金數額提高2 至10倍，其後修正
    者則不再提高倍數；嗣修正後刑法第33條第5 款則將罰金刑
    提高為新臺幣1 千元以上，並以百元計算之，且因刑法第33
    條第5 款所定罰金貨幣單位既已改為新臺幣，刑法分則編各
    罪所定罰金之貨幣單位亦應配合修正為新臺幣，且考量刑法
    修正施行後，不再適用「現行法規所定貨幣單位折算新臺幣
    條例」，為使刑法分則編各罪所定罰金之最高數額與刑法修
    正前趨於一致，爰增訂刑法施行法第1條之1規定，將刑法分
    則編各罪所定罰金之貨幣單位均改為新臺幣，並將72年6 月
    26日以前修正之刑法部分條文罰金數額提高為30倍，其後修
    正者則提高為3 倍。是以刑法分則編各罪所定罰金刑之最高
    數額，於上開規定修正後仍屬一致，並無不同；但其罰金刑
    之最低數額，則比修正前提高，從而自以修正前之規定較為
    有利。
  (二)刑法第51條第5 款原規定：「五、宣告多數有期徒刑者，於
    各刑中之最長期以上，各刑合併之刑期以下，定其刑期。但
    不得逾20年。」修正為：「五、宣告多數有期徒刑者，於各
    刑中之最長期以上，各刑合併之刑期以下，定其刑期。但不
    得逾30年」，比較新、舊法結果，修正後刑法並未較有利於
    被告，應適用修正前刑法第51條第5款規定。
  (三)綜上，前揭刑法施行法第1條之1之增訂及刑法第33條第5 款
    之修正，乃係刑法分則編各罪所定罰金刑之刑罰法律效果之
    變更；前揭刑法第51條第5 款之修正，則影響行為人刑罰之
    法律效果，自應依刑法第2條第1項規定，綜合罪刑全部結果
    ，整體為新舊法之「從舊從輕」比較。經上開比較後，適用
    修正前有關罰金刑、定應執行刑之規定，對被告則較屬有利
    。故經綜合比較新舊法結果，應以舊法對被告有利，自應依
    刑法第2條第1項前段之規定，整體適用行為時之修正前刑法
    規定。
四、核被告就犯罪事實(一)、(二)、(三)所為，各係犯刑法第336條第2
    項業務侵占罪。又被告丙○○係因於95年間擔任陽光加樂比
    管委會主任委員執行業務期間，及於96年間，因丁○○○之
    授權而實際執行主任委員業務，因而持有及保管陽光加樂比
    管委會之款項，並接續利用其執行業務機會，而分別在95年
    間、96年間，接續侵占陽光加樂比管委會之上開款項，其於
    95年、96年接續侵占其業務上所持有陽光加樂比管委會款項
    款項之行為，係於密接時、地，先後為之，可認為各係出於
    單一犯意，為侵占行為之數個舉動，侵害一個法益，為接續
    犯，屬單純一罪，應僅各論以一業務侵占罪。而被告就犯罪
    事實(四)所為，係犯刑法第216 條、第210 條之行使偽造私文
    書罪。被告利用不知情之總幹事戊○○於96年6 月份之員工
    薪資表上偽造「壬○○」印文，為間接正犯。被告盜用印章
    、偽造「壬○○」印文之行為，為偽造私文書之部分行為，
    而偽造私文書之低度行為應為行使偽造私文書之高度行為所
    吸收，均不另論罪，起訴書所記載之起訴法條雖為刑法第
    215 條之業務上登載不實文書罪，惟此業經蒞庭檢察官於無
    礙於起訴基本事實之情形下，更正關此起訴法條罪名為刑法
    第216 條、第210 條、第217 條第2 項（見本院卷第172 頁
    反面、第251 頁），本於檢察一體之原則，本院自應以蒞庭
    檢察官所當庭更正者，為關此部分之起訴法條罪名，而不生
    職權變更起訴法條之問題，附此敘明。被告所犯前開各罪，
    犯意各別，行為互殊，應分論併罰。爰審酌被告係從事業務
    之人，本應忠於職守，竟違反職務上之誠實原則，利用擔任
    主任委員或經丁○○○授權實際執行主任委員業務之職務之
    便，侵占業務上所保管之款項，行為顯然不當，影響告訴人
    之權益甚鉅，暨衡及被告已返還告訴人吉隆有線電視股份有
    限公司所補助之12,000元、大世界有線電視股份有限公司之
    補助款4,500元、定期存單之1,185,000元及其犯罪動機、目
    的、手段等一切情狀，分別量處如主文所示之刑。
五、又公訴意旨固未就被告於95年間、96年間以員工薪資名義侵
    占陽光加樂比管委會款項之部分起訴，惟此部分犯行，業據
    蒞庭檢察官予以補充（本院卷第172 頁），且與前開犯罪(二)
    、(三)之犯行各具有接續犯之一罪關係，本院自得併予審理。
    再被告於95年、96年間，接續侵占陽光加樂比管委會款項之
    細目及金額，均據蒞庭檢察官補充、更正，並據被告供承無
    訛，爰更正如犯罪事實一、(二)、(三)所載。另公訴人請求傳訊
    證人丁○○○證明與被告丙○○於96年間有無共犯業務侵占
    罪乙節，證人丁○○○經本院分別於98年8月5日、98年9 月
    16日傳訊，其均未到庭，而被告丙○○則供稱：丁○○○固
    為陽光加樂比管委會96年度之主任委員，惟管委會事務之處
    理，均由其為之，核與證人壬○○、戊○○證述彼等於96年
    間受被告指示處理管委會事務乙節相符（詳如後述參、三、
    (二)所載），堪認丁○○○對於被告丙○○於執行業務時，所
    為犯罪事實(三)之犯罪事實係不知情，是此部分之待證事實已
    臻明確，並無再予傳訊證人丁○○○之必要併予敘明。
六、另被告為犯罪事實(一)、(二)之行為時，其犯罪時間係在96年4
    月24日以前，所犯並符合中華民國96年罪犯減刑條例第2 條
    第1 項第3 款之規定，復無該條例第3 條規定不得減刑之情
    形，爰依該條例之規定，減其宣告刑2分之1，如主文所示，
    暨依修正前刑法第51條第5款，與犯罪事實(三)、(四) 所示犯行
    所處之刑，定其應執行之刑。
七、再公訴意旨認：被告丙○○為掩飾其侵占陽光加樂比管委會
    款項之犯行，於96年及6 月之員工薪資表上填載壬○○領取
    12,500元之薪資不實內容，並盜用壬○○印章，於薪資表上
    偽造壬○○印文，再據以製作各該月收支報告表，而認被告
    涉犯刑法第216 條、210 條行使偽造私文書及同法第216 條
    、第215 條行使業務上登載不實文書罪，並以證人壬○○證
    述、96年6 月份月報表、96年6 月份員工薪資表為據，經查
    ：訊據被告固坦承有領取12,500元，惟辯稱：報表並非伊所
    製作，亦未指示總幹事為不實登載云云，經查：證人戊○○
    於本院審理中結證證稱：伊於96年6 月20日至97年7 月20日
    擔任陽光加樂比管委會總幹事期間，負責製作日報表及月報
    表，當月報表於次月製作，伊製作報表都是按照實際單據製
    作，月報表是按照日報表的記載而製，都是依照單據如實記
    載等語（本院卷第199 頁至第200 頁），而由證人戊○○之
    證述可知，陽光加樂比管委會之月報表係由總幹事業務上所
    製作之文書，並非由被告丙○○製作，且該文書之製作係由
    總幹事戊○○依據單據如實記載，被告丙○○未有何指示，
    尚難遽認被告丙○○有何業務上登載不實之犯行，此部分本
    應由本院為無罪之諭知，惟既與本院前開認定被告丙○○犯
    罪事實(四)之偽造文書罪部分具有想像競合之裁判上一罪關係
    ，爰不另為無罪之諭知。
八、96年6 月員工薪資表上偽造之「壬○○」印文乙枚，依刑法
    第219 條規定沒收之，而薪資表上填載之「壬○○」姓名，
    又僅在識別何人為薪資領取人，並非表示本人簽名之意思，
    尚不生偽造署押問題，爰不予以沒收。又未扣案之壬○○印
    章乙枚，為壬○○所有，於離職時留存於陽光加樂比管委會
    之物，並非偽造，亦不予宣告沒收。
參、無罪部分
一、公訴意旨略以：
  (一)被告自92年5月起至95年8月底，於挪用陽光加樂比管委會款
    項之後，為免遭察覺挪用情事，通常於提款後隔月補足同額
    或不同額款項，並命不知情之總幹事庚○○於業務上所掌之
    文書即收支報告表上登載每月郵局帳戶結存金額不實之內容
    ，交予不知情之鄧春長（所涉偽造文書罪嫌，另為不起訴處
    分）於其上簽名，再由丙○○簽名或蓋章後，將該收支報告
    表公告予陽光加勒比公寓大廈住戶週知，足生損害陽光加勒
    比公寓大廈全體區分所有權人，因認涉犯刑法第215 條業務
    上登載不實罪。
  (二)丙○○明知台灣電力公司並未於96年1 月、5 月及7 月向陽
    光加樂比管委會各收取3,0971元、28,559 元及35,260 元之
    大公電電費，竟命不知情之總幹事庚○○於上開各月之收支
    報告表內，不實記載有支出上開電費金額，足以生損害於陽
    光加樂比管委會之住戶，而認被告涉犯刑法第216 條、210
    條行使偽造私文書及同法第216 條、第215 條行使業務上登
    載不實文書罪（據蒞庭檢察官更正，本院卷第172頁反面）
    。
  (三)被告丙○○為掩飾其侵占陽光加樂比管委會款項之犯行，於
    96年及2月、5月之員工薪資表上填載壬○○領取4749元、12
    ,500元之薪資不實內容，並盜用壬○○印章，於薪資表上偽
    造壬○○印文，再據以製作各該月收支報告表，而認被告涉
    犯刑法第216條、210條行使偽造私文書及同法第216條、第2
    15條行使業務上登載不實文書罪（據蒞庭檢察官更正，本院
    卷第172頁反面）。
  (四)被告丙○○明知陽光加樂比管委會於96年3月、7月、8 月實
    際支出之員工薪資分別為94,000元、11,0930元及94,000 元
    ，竟於收支報告表上支出摘要不實填載員工薪資為95,000元
    、119,000元及10,2300元，並持之加以行使，足生損害於壬○○及陽光加樂比管委會，而認被告丙○○涉犯刑法第216
    條、210條行使偽造私文書及同法第216條、第215 條行使業
    務上登載不實文書罪（據蒞庭檢察官更正，本院卷第172 頁
    反面）
二、按犯罪事實應依證據認定之，無證據不得推定其犯罪事實；
    而不能證明被告犯罪者，應諭知無罪之判決，刑事訴訟法第
    154條第2項、第301條第1項分別定有明文。又事實之認定，
    應憑證據，如未能發現相當證據，或證據不足以證明，自不
    能以推測或擬制之方法，為裁判基礎；且認定犯罪事實所憑
    之證據，雖不以直接證據為限，間接證據亦包括在內，然而
    無論直接證據或間接證據，其為訴訟上之證明，須於通常一
    般之人均不致有所懷疑，而得確信其為真實之程度者，始得
    據為有罪之認定，倘其證明尚未達到此一程度，而有合理之
    懷疑存在而無從使事實審法院得有罪之確信時，即應由法院
    為諭知被告無罪之判決，亦經最高法院40年台上字第86號、
    76年度台上字第4986號著有判例意旨可資參照；又刑法第21
    5 條之從事業務者登載不實罪，係以從事業務之人，明知為
    不實之事項，而登載於其業務上作成之文書，足以生損害於
    公眾或他人，為構成要件，屬於身分犯之一種。故非從事該
    項業務之人，除有與特定身分、關係者共犯情形，得依刑法
    第31條第項規定處理外，即無成立該罪之餘地。至若他人明
    知為不實之事項，而使從事業務者，登載於其業務上作成之
    文書，因本條文無如同法第214 條(使公務員登載不實罪)之
    相類規定，法律既無處罰明文，亦不能再擴張援引間接正犯
    之理論論處（86年度台上字第5125號判決參照）。
三、本件公訴人認被告丙○○就參、(一)至(四)之犯罪事實分別涉犯
    刑法第216條、210條行使偽造私文書及同法第216條、第215
    條行使業務上登載不實文書罪，無非以證人鄧春長、壬○○
    、庚○○之證述，及96年5月之員工薪資表、壬○○之員工
    打卡表、陽光加樂比管委會之月報表、郵局存摺影本等資為
    論據，惟查：訊據被告矢口否認有何偽造文書、業務登載不
    實犯行，辯稱：月報表、員工薪資表之製作係由總幹事為之
    ，日報表、月報表之製作係總幹事職責，伊並未經手等語，
    經查：
  (一)陽光加樂比管委會自92年迄至96年年底所聘僱之總幹事及其
    任期，分別為庚○○，任期自91年3 月18日至95年8月4日；
    蔡岡陵自95年8 月16日至95年11月11日；壬○○自95年11月
    21日至96年2月10日；呂雅婷自96年4月4日至96年5月10日；
    戊○○自96年6月27日至96年7月21日、汪瑋新自96年8月1日
    至96年8月7日；甲○○自96年7月17日至98年1月31日，有告
    訴人提出之總幹事名冊表及總幹事打卡表3紙（本院卷第163
    頁至第166頁）為憑。
  (二)證人鄧春長固於偵查中證稱：伊於93年度至95年度擔任陽光
    加樂比管委會之財務委員，但伊擔任財務委員期間，並沒有
    看過任何單據及發票，陽光加樂比管委會是在每月10日拿收
    支報表給伊蓋章，伊也只有看報表上的支出情形，而關於管
    委會於92年1 月至96年11月的報表上餘額與郵局實際存款餘
    額不符的部分，伊不清楚等語（96年度交查字第456 號卷第
    275 頁至第278 頁），惟由證人鄧春長之證述，僅得確定被
    告於每月10日有拿報表給財務委員簽章，無法證明被告有於
    陽光加樂比管委會之月報表上有何登載不實或偽造文書情事
    ；而證人庚○○於偵查中證稱：伊是從91年3 月8 日起至95
    年8 月4 日，擔任陽光加樂比管委會總幹事，擔任總幹事期
    間，伊負責管委會之收支帳目及製作收支明細，只要有收入
    或支出時，伊均會做帳；丙○○去郵局領款時，不會告訴伊
    領款之用途，伊雖然知道丙○○去領款，但並不會在帳冊內
    紀錄每筆領款金額及用途，因為伊認為主委領款是正常的等
    語（96年度發查字第456 號卷第206 頁至第207 頁、97年度
    偵字第2289號卷第46頁）；證人壬○○於本院審理中結證稱
    ：伊擔任總幹事之期間為95年11月20日至96年2月10日，工
    作內容包括社區雜物處理、日報表、月報表之製作，製作日
    報表時是根據手頭上的單據如實製作，月報表的部分則係根
    據日報表及主委丙○○口頭指示登載，95年度的主委是丙○○，96年度的主委是丁○○○，但仍由丙○○指示伊為月報
    表上支出的登載，伊沒有製作過96年1月份的正式月報表，
    僅有草稿。伊製作95年度11月、12月月報表時，除依據手頭
    上單據外，其他的就是依照丙○○指示，伊並不知道丙○○
    所述該項支出是否實在等語（本院卷第196頁至第198頁）；
    證人戊○○於本院審理中結證稱：伊擔任陽光加樂比管委會
    總幹事期間，工作日包括巡視地下室的燈、製作報表，但伊
    僅有製作96年6 月份的月報表，伊製作報表時是根據單據如
    實記載，報表上主委的印章都是丙○○審閱報表後，於報表
    上蓋章等語（本院卷第199頁至第200頁）；證人甲○○於本
    院審理中具結證稱：伊於96年9 月17日起至97年12月間在陽
    光加樂比管委會擔任總幹事，伊從96年11月開始製作月報表
    ，是製作96年10月份之月報表，剛開始製作報表時，丙○○
    有指導如何製作，但報表的內容都是伊依照單據如實登載等
    語（本院卷第229頁至第231頁），而證人己○○亦於偵查中
    證稱：陽光加樂比管委會各月份的收入支出明細表依照慣例
    係由總幹事製作，再由財務委員核對，之後由主任委員蓋章
    等語（96年度交查字第456號卷第75頁至第76頁），互核前
    開證人證述以觀，陽光加樂比管委會歷年來月報表之製作，
    乃由總幹事依據日報表及單據而為記載，並非主任委員業務
    上所製作之文書，且月報表之製作既係由總幹事如實登載，
    即難以月報表之記載與實際收入支出不符，即遽認被告丙○○有參、一、(一)至(四)所載之偽造文書或業務上登載不實之犯
    行。
  (三)再96年5 月份之員工薪資表上固就「壬○○」薪資實發金額
    12,500元，蓋有壬○○印文，惟由卷附資料及前開證人之證
    述以觀，陽光加樂比管委會之報表或帳務之記載，乃為總幹
    事職責，是96年5 月份員工薪資表之製作究否由被告丙○○
    所為，即非無疑；再遍觀全案卷證，並無96年2 月份之員工
    薪資表，亦難認定被告有於該份文書上有參、一、(四)所載之
    偽造文書或業務上登載不實之犯行，此外，前開月報表製作
    既係總幹事業務上製作之文書，縱被告有指示總幹事於報表
    上為不實之登載，若無實證證明製作該月報表之總幹事與被
    告丙○○有共犯情形外，揆諸前揭說明，被告丙○○亦無成
    立業務上登載不實文書罪之餘地，復又無積極證據足以證明
    被告有何偽造或業務上登載不實文書之事實，自應為對被告
    有利之認定。
四、綜上各情，本院依檢察官所提上開證據，認均不足以證明被
    告有參、一、(一)至(四)所載行使偽造文書或行使業務上登載不
    實文書罪之事實，根據「罪證有疑，利歸被告」之無罪推定
    法則，應認公訴意旨所指被告所涉罪嫌，尚屬不能證明，揆
    諸首揭判例及法條規定，既不能證明被告犯罪，當應為被告
    無罪之諭知。
肆、公訴不受理部分：
一、公訴意旨略以：被告丙○○明知壬○○、戊○○並未侵占陽
    光加樂比管委會之大公電電費，竟意圖散佈於眾，於96年12
    月16日陽光加樂比公寓大廈社區住戶大會上，以麥克風對在
    場住戶陳稱：大公電這個，我有跟主任委員講過，因為這是
    1個月1次，2個月1次的公電錢，這小姐其中有2 個新的總幹
    事來做，做一做沒有辭頭路就落跑，我也不知道啊，所以，
    我們財委跟行政都有開會，確實跑掉的總幹事有這個事情，
    我的行政疏失，我沒有看到這些，因為電腦我不會打，所以
    這一筆錢，他們歪這個錢，他們叫我賠，我有答應，下個星
    期我會將這個錢賠出來，因為我的行政疏失，財務只看到那
    個他也不知道等語，以指摘、傳述壬○○、戊○○ 2人侵占
    社區大公電電費之不實事項，而認被告涉犯刑法第310條第2
    項加重毀謗罪。
二、按告訴乃論之罪，告訴人於第一審辯論終結前得撤回其告訴
    ，又告訴經撤回者，應諭知不受理之判決，刑事訴訟法第23
    8條第1項、第303條第3款分別定有明文。
三、查本件告訴人壬○○、戊○○告訴被告涉犯刑法第310 條第
    2項加重毀謗案件，依同法第314條規定，須告訴乃論。
    茲據告訴人壬○○、戊○○於本件準備程序中撤回告訴，有
    撤回告訴狀乙份（本院卷第112 頁）在卷足憑，依照首開說
    明，本件爰不經言詞辯論，逕為諭知不受理之判決。
據上論斷，應依刑事訴訟法第299 條第1 項前段、第301 條第1
項、第303 條第3 款、第307 條，刑法第2 條第1 項前段、第
336條第2項、第216條、第210條、第219條，修正前刑法第51 條
第5款，中華民國九十六年罪犯減刑條例第2條第1項第3款、第7
條，判決如主文。
本案經檢察官辛○○到庭執行職務。
中    華    民    國    98    年    10    月    9     日
                  刑事第四庭審判長法  官  齊  潔
                                  法  官  王慧惠
                                  法  官  周霙蘭
以上正本證明與原本無異。
如不服本判決應於收受送達後10日內向本院提出上訴書狀，並應
敘述具體理由；其未敘述上訴理由者，應於上訴期間屆滿後20日
內向本院補提理由書(均須按他造當事人之人數附繕本)「切勿逕
送上級法院」。
中    華    民    國    98    年    10    月    9     日
                                  書記官  莊智凱
附法論罪法條
刑法第336條第2項
對於業務上所持有之物，犯前條第 1 項之罪者，處 6 月以上
5 年以下有期徒刑，得併科 3 千元以下罰金。
刑法第210條
偽造、變造私文書，足以生損害於公眾或他人者，處 5 年以下
有期徒刑。


司法院資訊處製作；財團法人民間司法改革基金會備份。
